---
title: "Lab 2 – Κατανομές Πιθανοτήτων & Μέτρα Περιγραφικής Στατιστικής"
format:
  html:
    toc: true
    code-fold: true
    code-tools: true
execute:
  warning: false
  message: false
---

## Στόχοι

Με το τέλος του εργαστηρίου θα μπορείς να:

- κατασκευάζεις κατανομή πιθανότητας διακριτής και συνεχούς μεταβλητής
- υπολογίζεις και ερμηνεύεις:
  - μέσο όρο
  - διάμεσο
  - διακύμανση
  - τυπική απόκλιση
  - εύρος
  - συντελεστή μεταβλητότητας
- συνδέεις histogram, ECDF και boxplot με τα μέτρα περιγραφής
- γράφεις απλή συνάρτηση που υπολογίζει όλα τα βασικά μέτρα

---

## Προετοιμασία: Πακέτα

```{r setup, include=FALSE}
pkgs <- c("dplyr", "ggplot2", "tibble")
to_install <- setdiff(pkgs, rownames(installed.packages()))
if (length(to_install) > 0) {
  install.packages(to_install, repos = "https://cloud.r-project.org")
}

invisible(lapply(pkgs, library, character.only = TRUE))

```

---

## 1. Κατανομή πιθανότητας διακριτής τυχαίας μεταβλητής

Παράδειγμα: Αριθμός παιδιών ανά οικογένεια

```{r}

set.seed(123)

x <- round(rlnorm(1000, 0.3, 0.5))
x <- c(x, rep(0, 500))  # προσθέτουμε οικογένειες χωρίς παιδιά

```

Ιστόγραμμα

```{r}
hist(x, main="Αριθμός παιδιών", xlab="Παιδιά")
```

Πίνακας συχνοτήτων

```{r}
freq <- table(x)
freq
```

Σχετικές συχνότητες (Κατανομή πιθανότητας)

```{r}
prob <- prop.table(freq)
prob
sum(prob)
```

Αθροιστική κατανομή πιθανότητας

```{r}
cumsumprob <- cumsum(prob)
cumsumprob

plot(cumsumprob, main="Αθροιστική πιθανότητα")
```

ECDF

```{r}
plot(ecdf(x), main="Empirical CDF")
```

---

## 2. Κατανομή πιθανότητας συνεχούς μεταβλητής

Παράδειγμα: Ηλικία (Diabetes dataset)

```{r}

DD <- read.csv("https://github.com/plotly/datasets/blob/master/diabetes.csv")
summary(DD)

age <- DD$age

```
Histogram

```{r}
ggplot(DD, aes(x=age)) +
  geom_histogram(bins=25) +
  labs(title="Κατανομή ηλικίας")
```

Πίνακας συχνοτήτων (όχι ιδανικός για συνεχείς)

```{r}
freq_age <- table(age)
head(freq_age)
```
ECDF

```{r}
plot(ecdf(age), main="ECDF ηλικίας")
```
---


## 3. Μέτρα Κεντρικής Τάσης

Μέσος

```{r}
mean(age)
```

Διάμεσος

```{r}
median(age)
```

---

## 4. Μέτρα Διασποράς

Εύρος

```{r}
range(age)
```

Διακύμανση

```{r}
var(age)
```

Τυπική Απόκλιση

```{r}
sd(age)
```

Συντελεστής Μεταβλητότητας

```{r}
sd(age) / mean(age)
```

---

## 5. Boxplot & Histogram μαζί

```{r}
layout(matrix(c(1,2),2,1), height=c(1,4))

par(mar=c(0,4,2,2))
boxplot(age, horizontal=TRUE, col="lightblue", frame=FALSE)

par(mar=c(4,4,2,2))
hist(age, col="lightgreen", main="", xlab="Age")
```

___


## 6. Δημιουργία Συνάρτησης Περιγραφικών Μέτρων

```{r}

describe_var <- function(x){
  tibble(
    Mean = mean(x, na.rm=TRUE),
    Median = median(x, na.rm=TRUE),
    Variance = var(x, na.rm=TRUE),
    SD = sd(x, na.rm=TRUE),
    Range = diff(range(x, na.rm=TRUE)),
    CV = sd(x, na.rm=TRUE)/mean(x, na.rm=TRUE)
  )
}

describe_var(age)
```

---

## 7. Ασκήσεις

### 7.1 Άσκηση 1

Από το dataset diabetes:
Διαλέξτε μια ποιοτική μεταβλητή
Απεικονίστε την κατανομή πιθανότητας

### 7.2 Άσκηση 2

Διαλέξτε μια ποσοτική μεταβλητή
→ Φτιάξτε histogram + ECDF

### 7.3 Άσκηση 3

Υπολογίστε μέτρα κεντρικής τάσης & διασποράς
(Ιδανικά χρησιμοποιήστε τη συνάρτηση describe_var())

### 7.4 Άσκηση 4

Αν θεωρήσουμε χοληστερόλη > 180 ως υψηλή:
- Τι ποσοστό των συμμετεχόντων έχει υψηλή χοληστερόλη;
- Τι ποσοστό άνω των 40 ετών έχει υψηλή χοληστερόλη;
- Τι ποσοστό ανδρών και γυναικών έχει υψηλή χοληστερόλη;

---

🔑 Κεντρικό μήνυμα εργαστηρίου:
Η κατανομή πιθανότητας περιγράφει ολόκληρη τη συμπεριφορά της μεταβλητής.
Τα μέτρα κεντρικής τάσης και διασποράς είναι συμπυκνωμένες περιλήψεις αυτής της κατανομής.

---
