---
title: "Lab 7 – Μη Παραμετρικά Τεστ"
format:
  html:
    toc: true
    toc-depth: 3
    code-fold: true
    code-tools: true
execute:
  warning: false
  message: false
---

## Στόχοι

Με το τέλος του εργαστηρίου θα μπορείς να:

- εξηγείς πότε χρησιμοποιούμε μη παραμετρικά τεστ αντί παραμετρικών
- αντιστοιχείς κάθε μη παραμετρικό τεστ με το παραμετρικό ανάλογό του
- εφαρμόζεις στην R:
  - **Wilcoxon Rank Sum** (δύο ανεξάρτητες ομάδες)
  - **Wilcoxon Signed Rank** (ζευγαρωτά δεδομένα)
  - **Kruskal-Wallis** (τρεις ή περισσότερες ομάδες)
- εκτελείς post-hoc ανά δύο συγκρίσεις μετά από Kruskal-Wallis
- ερμηνεύεις σωστά τα αποτελέσματα

---

## Προετοιμασία

```{r setup}
options(timeout = 600)

pkgs <- c("dplyr", "ggplot2", "tibble", "readr")

to_install <- setdiff(pkgs, rownames(installed.packages()))
if (length(to_install) > 0) {
  install.packages(to_install, repos = "https://cloud.r-project.org")
}

suppressPackageStartupMessages(
  invisible(lapply(pkgs, library, character.only = TRUE))
)

set.seed(7)
```

---

## 1. Παραμετρικά vs Μη Παραμετρικά Τεστ

Τα παραμετρικά τεστ που μάθαμε στα Labs 5 και 6 (t-test, ANOVA) κάνουν **παραδοχές** για την κατανομή των δεδομένων — κυρίως ότι τα δεδομένα ακολουθούν **κανονική κατανομή**.

Τα **μη παραμετρικά** τεστ δεν απαιτούν αυτή την παραδοχή. Τα χρησιμοποιούμε όταν:

- Τα δεδομένα **δεν κατανέμονται κανονικά** και ούτε οι μετασχηματισμοί τους βοηθούν
- Έχουμε **μικρό δείγμα** (π.χ. $n < 10$ ανά ομάδα)
- Η έκβαση είναι **ordinal** (βαθμολογίες, κλίμακες τύπου Likert)
- Υπάρχουν ισχυρά **outliers** που επηρεάζουν τον μέσο όρο

::: {.callout-warning}
**Τι θυσιάζουμε;** Τα μη παραμετρικά τεστ έχουν μικρότερη **στατιστική ισχύ** από τα παραμετρικά ανάλογά τους όταν η κανονικότητα ισχύει. Δηλαδή, χρειαζόμαστε μεγαλύτερο δείγμα για να ανιχνεύσουμε την ίδια διαφορά. Επίσης, δεν παράγουν εκτιμήσεις (π.χ. mean difference, CI) όπως τα παραμετρικά.
:::

---

## 2. Αντιστοιχίες Παραμετρικών — Μη Παραμετρικών

| Παραμετρικό | Μη Παραμετρικό ανάλογο | Χρήση |
|-------------|------------------------|-------|
| One-sample t-test | Wilcoxon Signed Rank (1 δείγμα) | Σύγκριση διαμέσου με τιμή αναφοράς |
| Two-sample t-test | **Wilcoxon Rank Sum** (Mann-Whitney U) | 2 ανεξάρτητες ομάδες |
| Paired t-test | **Wilcoxon Signed Rank** (paired) | Ζευγαρωτές μετρήσεις |
| One-way ANOVA | **Kruskal-Wallis** | 3+ ανεξάρτητες ομάδες |

Και οι τρεις μέθοδοι βασίζονται στις **κατατάξεις (ranks)** των τιμών αντί στις ίδιες τις τιμές — γι' αυτό είναι ανθεκτικές στα outliers και στη μη κανονικότητα.

---

## 3. Wilcoxon Rank Sum Test (Mann-Whitney U)

### Πότε;

Όταν θέλουμε να συγκρίνουμε δύο **ανεξάρτητες** ομάδες και δεν ισχύει η κανονικότητα.
Αντικαθιστά το **two-sample t-test**.

### Υποθέσεις

$$H_0: \text{Οι δύο ομάδες έχουν την ίδια κατανομή (ίδια διάμεσο)}$$

$$H_A: \text{Οι κατανομές των δύο ομάδων διαφέρουν}$$

### Παράδειγμα: Ημέρες Νοσηλείας σε Δύο Θαλάμους

Συγκρίνουμε τη διάρκεια νοσηλείας (ημέρες) μεταξύ δύο θαλάμων ενός νοσοκομείου. Τα δεδομένα είναι έντονα ασύμμετρα (μερικοί ασθενείς νοσηλεύονται πολύ περισσότερο).

```{r}
#| label: wilcox-data

set.seed(7)

ward_A <- round(rexp(12, rate = 1/5))  # μέση ≈ 5 μέρες
ward_B <- round(rexp(12, rate = 1/8))  # μέση ≈ 8 μέρες

# Σύνοψη
tibble(
  Θάλαμος = c(rep("Α", length(ward_A)), rep("Β", length(ward_B))),
  Ημέρες  = c(ward_A, ward_B)
) |>
  group_by(Θάλαμος) |>
  summarise(
    n      = n(),
    Median = median(Ημέρες),
    IQR    = IQR(Ημέρες),
    Mean   = round(mean(Ημέρες), 1),
    SD     = round(sd(Ημέρες), 1)
  )
```

```{r}
#| label: wilcox-plot
#| fig-cap: "Διάρκεια νοσηλείας ανά θάλαμο — ασύμμετρη κατανομή"

tibble(
  Θάλαμος = c(rep("Α", length(ward_A)), rep("Β", length(ward_B))),
  Ημέρες  = c(ward_A, ward_B)
) |>
  ggplot(aes(x = Θάλαμος, y = Ημέρες, fill = Θάλαμος)) +
  geom_boxplot(alpha = 0.55, outlier.shape = NA) +
  geom_jitter(width = 0.15, size = 2, alpha = 0.7) +
  scale_fill_manual(values = c("steelblue", "tomato")) +
  labs(
    title = "Διάρκεια νοσηλείας ανά θάλαμο",
    x = "Θάλαμος", y = "Ημέρες νοσηλείας"
  ) +
  theme_minimal(base_size = 13) +
  theme(legend.position = "none")
```

::: {.callout-note}
Τα δεδομένα είναι **ασύμμετρα** (αναμενόμενο για διάρκειες νοσηλείας). Αυτό κάνει το Wilcoxon Rank Sum καταλληλότερο από το t-test.
:::

### Εκτέλεση στην R

```{r}
#| label: wilcox-run

wilcox.test(ward_A, ward_B)
```

::: {.callout-note}
**Πώς διαβάζω το output:**

- **W**: η στατιστική ελέγχου (αριθμός ζευγαριών όπου η τιμή από ομάδα Α > ομάδα Β)
- **p-value**: αν $p < 0.05$, απορρίπτω $H_0$
- Δεν εκτιμάται mean difference — αντίθετα σκεφτόμαστε σε όρους **διαμέσου**
:::

---

## 4. Wilcoxon Signed Rank Test (Paired)

### Πότε;

Όταν έχουμε **ζευγαρωτές** μετρήσεις (π.χ. πριν/μετά στο ίδιο άτομο) και δεν ισχύει η κανονικότητα των διαφορών.
Αντικαθιστά το **paired t-test**.

### Υποθέσεις

$$H_0: \text{Η διάμεσος των διαφορών (μετά − πριν) είναι μηδέν}$$

$$H_A: \text{Η διάμεσος των διαφορών} \neq 0$$

### Παράδειγμα: CRP Πριν και Μετά Αντιβιοτική Αγωγή

Μετράμε την **CRP (mg/L)** σε 10 ασθενείς με βακτηριακή πνευμονία πριν και μετά από 7 ημέρες αντιβιοτικής αγωγής. Οι τιμές CRP είναι συχνά ασύμμετρες.

```{r}
#| label: signed-rank-data

set.seed(7)

crp_before <- round(sort(rexp(10, rate = 1/80)) + 20)
crp_after  <- round(crp_before * runif(10, 0.3, 0.7))

tibble(
  Ασθενής    = 1:10,
  `CRP πριν` = crp_before,
  `CRP μετά` = crp_after,
  Διαφορά    = crp_after - crp_before
)
```

```{r}
#| label: signed-rank-plot
#| fig-cap: "CRP πριν και μετά αντιβιοτική αγωγή"

tibble(
  Ασθενής = rep(1:10, 2),
  CRP     = c(crp_before, crp_after),
  Χρόνος  = factor(rep(c("Πριν", "Μετά"), each = 10),
                   levels = c("Πριν", "Μετά"))
) |>
  ggplot(aes(x = Χρόνος, y = CRP, group = Ασθενής)) +
  geom_line(alpha = 0.4, color = "gray50") +
  geom_point(aes(color = Χρόνος), size = 3) +
  scale_color_manual(values = c("tomato", "steelblue")) +
  labs(
    title = "CRP πριν και μετά αντιβιοτική αγωγή (n=10)",
    x = "", y = "CRP (mg/L)", color = ""
  ) +
  theme_minimal(base_size = 13)
```

### Εκτέλεση στην R

```{r}
#| label: signed-rank-run

wilcox.test(crp_before, crp_after, paired = TRUE)
```

::: {.callout-tip}
Η μόνη διαφορά από το Rank Sum: προσθέτουμε `paired = TRUE`. Η ίδια συνάρτηση `wilcox.test()` καλύπτει και τις δύο περιπτώσεις.
:::

---

## 5. Kruskal-Wallis Test

### Πότε;

Όταν θέλουμε να συγκρίνουμε **τρεις ή περισσότερες ανεξάρτητες ομάδες** και δεν ισχύει η κανονικότητα.
Αντικαθιστά την **one-way ANOVA**.

### Υποθέσεις

$$H_0: \text{Οι κατανομές όλων των ομάδων είναι ίδιες}$$

$$H_A: \text{Τουλάχιστον μία ομάδα έχει διαφορετική κατανομή}$$

### Παράδειγμα: Βαθμολογία Πόνου Μετά από Τρεις Θεραπείες

Τριάντα ασθενείς με χρόνιο πόνο στη μέση τυχαιοποιούνται σε τρεις παρεμβάσεις. Μετράμε τη **βαθμολογία πόνου (VAS 0–100)** μετά από 4 εβδομάδες. Οι βαθμολογίες πόνου είναι συχνά ασύμμετρες και σε ordinal κλίμακα.

```{r}
#| label: kw-data

set.seed(7)
n_grp <- 10

pain_physio   <- round(runif(n_grp, 20, 55))   # Φυσικοθεραπεία
pain_acupunct <- round(runif(n_grp, 30, 65))   # Βελονισμός
pain_control  <- round(runif(n_grp, 45, 80))   # Συνήθης φροντίδα

df_pain <- tibble(
  Group = factor(
    rep(c("Φυσικοθεραπεία", "Βελονισμός", "Συνήθης φροντίδα"), each = n_grp),
    levels = c("Φυσικοθεραπεία", "Βελονισμός", "Συνήθης φροντίδα")
  ),
  VAS = c(pain_physio, pain_acupunct, pain_control)
)

df_pain |>
  group_by(Group) |>
  summarise(
    n      = n(),
    Median = median(VAS),
    IQR    = IQR(VAS),
    Min    = min(VAS),
    Max    = max(VAS)
  )
```

```{r}
#| label: kw-plot
#| fig-cap: "Βαθμολογία πόνου (VAS) ανά θεραπευτική παρέμβαση"

ggplot(df_pain, aes(x = Group, y = VAS, fill = Group)) +
  geom_boxplot(alpha = 0.55, outlier.shape = NA) +
  geom_jitter(width = 0.15, size = 2, alpha = 0.7) +
  scale_fill_manual(values = c("steelblue", "seagreen3", "tomato")) +
  labs(
    title = "Βαθμολογία πόνου (VAS) ανά θεραπεία",
    x = "Θεραπεία", y = "VAS (0–100)"
  ) +
  theme_minimal(base_size = 13) +
  theme(legend.position = "none")
```

### Εκτέλεση στην R

```{r}
#| label: kw-run

kruskal.test(VAS ~ Group, data = df_pain)
```

::: {.callout-note}
**Πώς διαβάζω το output:**

- **Kruskal-Wallis chi-squared**: η στατιστική ελέγχου (βασίζεται στις κατατάξεις)
- **df**: βαθμοί ελευθερίας = $k - 1$ (αριθμός ομάδων − 1)
- **p-value**: αν $p < 0.05$, υπάρχει στατιστικά σημαντική διαφορά κάπου μεταξύ των ομάδων
:::

---

## 6. Post-hoc Αναλύσεις για Kruskal-Wallis

Όπως και η ANOVA, το Kruskal-Wallis μας λέει ότι **κάπου** υπάρχει διαφορά — όχι **πού**. Χρησιμοποιούμε `pairwise.wilcox.test()` για ανά δύο συγκρίσεις.

```{r}
#| label: kw-posthoc

pairwise.wilcox.test(
  df_pain$VAS,
  df_pain$Group,
  p.adjust.method = "BH"   # Benjamini-Hochberg
)
```

::: {.callout-note}
**Μέθοδοι διόρθωσης p-value:**

| Μέθοδος | Χαρακτηριστικά |
|---------|----------------|
| `"BH"` (Benjamini-Hochberg) | Ελέγχει **False Discovery Rate** — ισορροπεί ισχύ και έλεγχο. **Συχνά προτιμάται** |
| `"bonferroni"` | Πολύ συντηρητικό — ελέγχει **Family-wise Error Rate** |
| `"holm"` | Λιγότερο συντηρητικό από Bonferroni, ισχυρότερο |
:::

---

## 7. Σύγκριση: Παραμετρικό vs Μη Παραμετρικό

Για να δούμε πότε τα δύο αποτελέσματα συμφωνούν ή διαφέρουν, τρέχουμε και τα δύο τεστ στα ίδια δεδομένα:

```{r}
#| label: comparison-tests

# Παράδειγμα: t-test vs Wilcoxon Rank Sum για τα δεδομένα νοσηλείας
t_result  <- t.test(ward_A, ward_B)
wx_result <- wilcox.test(ward_A, ward_B)

tibble(
  Τεστ      = c("Two-sample t-test", "Wilcoxon Rank Sum"),
  `p-value` = c(round(t_result$p.value, 4), round(wx_result$p.value, 4))
)
```

::: {.callout-tip}
Σε δεδομένα με έντονη ασυμμετρία ή outliers, το Wilcoxon συχνά δίνει **μικρότερο p-value** από το t-test, επειδή οι κατατάξεις αμβλύνουν την επίδραση ακραίων τιμών. Σε κανονικά δεδομένα, τα δύο τεστ δίνουν παρόμοια αποτελέσματα.
:::

---

## 8. Ασκήσεις

### Άσκηση 1 — Wilcoxon Rank Sum με Δεδομένα Diabetes

Φόρτωσε το dataset και συγκρίνε τη **διάμεσο BMI** μεταξύ ατόμων με και χωρίς διαβήτη:

```{r}
#| label: ex-diabetes-load

DD <- read.csv("../data/diabetes.csv")

DD <- DD |>
  mutate(
    Outcome = factor(Outcome, levels = c(0, 1),
                     labels = c("No Diabetes", "Diabetes"))
  )

# Σύνοψη
DD |>
  group_by(Outcome) |>
  summarise(
    n      = n(),
    Median = median(BMI),
    IQR    = IQR(BMI),
    Mean   = round(mean(BMI), 1)
  )
```

**Ερωτήσεις:**

1. Κάνε boxplot του BMI ανά Outcome.
2. Εκτέλεσε `wilcox.test(BMI ~ Outcome, data = DD)`.
3. Ποιο είναι το p-value; Ποια η απόφαση σου;
4. Συγκρίνε με το `t.test(BMI ~ Outcome, data = DD)`. Τα αποτελέσματα συμφωνούν;

```{r}
#| label: ex1-nonpar

# Boxplot
ggplot(DD, aes(x = Outcome, y = BMI, fill = Outcome)) +
  geom_boxplot(alpha = 0.55, outlier.shape = NA) +
  geom_jitter(width = 0.15, alpha = 0.25, size = 1.2) +
  scale_fill_manual(values = c("steelblue", "tomato")) +
  labs(title = "BMI ανά Outcome", x = "", y = "BMI") +
  theme_minimal(base_size = 13) +
  theme(legend.position = "none")

# Wilcoxon Rank Sum
wilcox.test(BMI ~ Outcome, data = DD)

# Σύγκριση με t-test
t.test(BMI ~ Outcome, data = DD)
```

---

### Άσκηση 2 — Kruskal-Wallis με Κατηγορίες Ηλικίας

Δημιούργησε κατηγορίες ηλικίας και ελέγξε αν η κατανομή της **γλυκόζης** διαφέρει μεταξύ τους:

```{r}
#| label: ex2-kw

DD <- DD |>
  mutate(
    Age_group = case_when(
      Age < 30             ~ "< 30",
      Age >= 30 & Age < 50 ~ "30–49",
      Age >= 50            ~ "≥ 50"
    ),
    Age_group = factor(Age_group, levels = c("< 30", "30–49", "≥ 50"))
  )

# Kruskal-Wallis
kruskal.test(Glucose ~ Age_group, data = DD)

# Post-hoc
pairwise.wilcox.test(DD$Glucose, DD$Age_group, p.adjust.method = "BH")
```

**Ερωτήσεις:**

1. Υπάρχει στατιστικά σημαντική διαφορά γλυκόζης μεταξύ ηλικιακών ομάδων;
2. Ποιες ομάδες διαφέρουν μεταξύ τους;
3. Σε ποια ηλικιακή ομάδα είναι υψηλότερη η διάμεσος γλυκόζης;

---

### Άσκηση 3 — Επιλογή Τεστ

Για κάθε σενάριο, επέλεξε το κατάλληλο τεστ (t-test / Wilcoxon Rank Sum / Paired t-test / Wilcoxon Signed Rank / ANOVA / Kruskal-Wallis) και εξήγησε γιατί:

1. Συγκρίνουμε τη διάμεσο ημέρες άδεια ασθενείας σε 3 επαγγελματικές ομάδες. Το Q-Q plot δείχνει έντονη ασυμμετρία.

2. Μετράμε το σάκχαρο νηστείας σε 50 ασθενείς πριν και μετά από δίαιτα 8 εβδομάδων. Ο έλεγχος κανονικότητας δείχνει $p = 0.12$.

3. Συγκρίνουμε βαθμολογίες ικανοποίησης ασθενών (κλίμακα 1–5) μεταξύ δύο νοσοκομείων.

---

## 9. Σύνοψη

- Τα μη παραμετρικά τεστ χρησιμοποιούνται όταν **δεν ισχύει η κανονικότητα**, το δείγμα είναι μικρό ή τα δεδομένα είναι ordinal.
- Βασίζονται στις **κατατάξεις (ranks)** των τιμών — γι' αυτό είναι ανθεκτικά σε outliers.
- Έχουν **μικρότερη στατιστική ισχύ** από τα παραμετρικά ανάλογά τους όταν η κανονικότητα ισχύει.

| Παραμετρικό | Μη παραμετρικό | Συνάρτηση R |
|-------------|----------------|-------------|
| Two-sample t-test | Wilcoxon Rank Sum | `wilcox.test(x, y)` |
| Paired t-test | Wilcoxon Signed Rank | `wilcox.test(x, y, paired = TRUE)` |
| One-way ANOVA | Kruskal-Wallis | `kruskal.test(y ~ group)` |
| Post-hoc Tukey | Pairwise Wilcoxon | `pairwise.wilcox.test(y, group, p.adjust.method = "BH")` |

---
