
---
title: "Lab 5 – Έλεγχος Στατιστικών Υποθέσεων για Μέσους Όρους (t-tests)"
format:
  html:
    toc: true
    toc-depth: 3
    code-fold: true
    code-tools: true
execute:
  warning: false
  message: false
---

## Στόχοι

Με το τέλος του εργαστηρίου θα μπορείς να:

- διατυπώνεις μηδενική και εναλλακτική υπόθεση ($H_0$, $H_A$)
- εξηγείς τι σημαίνει $p$-value και επίπεδο σημαντικότητας $\alpha$
- εφαρμόζεις στην R:
  - **one-sample t-test**
  - **two-sample t-test** (Welch / ανεξάρτητα δείγματα)
  - **paired t-test** (ζευγαρωτά δεδομένα)
- διαβάζεις σωστά τα βασικά outputs: $t$, df, $p$-value, CI, mean difference

---

## Προετοιμασία

```{r setup}
options(timeout = 600)

pkgs <- c("dplyr", "ggplot2", "tibble", "readr")

to_install <- setdiff(pkgs, rownames(installed.packages()))
if (length(to_install) > 0) {
  install.packages(to_install, repos = "https://cloud.r-project.org")
}

suppressPackageStartupMessages(
  invisible(lapply(pkgs, library, character.only = TRUE))
)
```

---


## 1. Η ιδέα του ελέγχου υποθέσεων (συνοπτικά)

Συνήθως ελέγχουμε αν μια διαφορά/απόκλιση που βλέπουμε στο δείγμα μπορεί να εξηγηθεί από την τύχη.
	
 - Μηδενική υπόθεση: $H_0$ (π.χ. “δεν υπάρχει διαφορά”)
 - Εναλλακτική υπόθεση: $H_A$ (π.χ. “υπάρχει διαφορά”)

Παράδειγμα (δύο δείγματα):
 
 - $H_0: \mu_1 - \mu_2 = 0$
 - $H_A: \mu_1 - \mu_2 \neq 0$ (δίπλευρο τεστ)

---

## 2. Βήματα ελέγχου υποθέσεων

Τα βήματα στον έλεγχο στατιστικών υποθέσεων είναι:

	1. Διατυπώνω $H_0$ και $H_A$
	2. Επιλέγω επίπεδο σημαντικότητας $\alpha$ (συνήθως 0.05)
	3. Υπολογίζω στατιστική ελέγχου (π.χ. $t$)
	4. Υπολογίζω $p$-value
	5. Απόφαση:
     - αν $p \le \alpha$ → απορρίπτω $H_0$
     - αν $p > \alpha$ → δεν απορρίπτω $H_0$

::: {.callout-note}
Προσοχή:
“Δεν απορρίπτω” $\neq$ “αποδέχομαι” ότι $H_0$ είναι αληθής.
Σημαίνει: δεν έχω αρκετά ισχυρή ένδειξη από τα δεδομένα.
:::

---

## 3. Σφάλματα Τύπου Ι και ΙΙ (για να ξέρουμε τι ρισκάρουμε)

 - Τύπου Ι: απορρίπτω $H_0$ ενώ είναι αληθής (false positive)
Πιθανότητα = $\alpha$

 - Τύπου ΙΙ: δεν απορρίπτω $H_0$ ενώ είναι ψευδής (false negative)
Πιθανότητα = $\beta$
 - Ισχύς (Power): $1-\beta$
Είναι η πιθανότητα να βρω “στατιστικά σημαντική” διαφορά όταν αυτή όντως υπάρχει.

---

## 4. One-sample t-test (ένας μέσος όρος)

Θέλουμε να ελέγξουμε αν ο μέσος όρος ενός πληθυσμού διαφέρει από μια τιμή $\mu_0$:

 - $H_0: \mu = \mu_0$
 - $H_A: \mu \neq \mu_0$

Η στατιστική ελέγχου είναι:

$$
t = \frac{\bar{x} - \mu_0}{s/\sqrt{n}}
$$

---

### Παράδειγμα με dataset “Diabetes”


```{r}
#| label: load-diabetes
DD <- read.csv("../data/diabetes.csv")

summary(DD$Age)
mean(DD$Age, na.rm = TRUE)

```

Έλεγχος: “Η μέση ηλικία διαφέρει από 33;”

```{r}
t.test(DD$Age, mu = 33)
```

Έλεγχος: “Η μέση ηλικία διαφέρει από 34;”

```{r}
t.test(DD$Age, mu = 34)
```

::: {.callout-tip}
Στο output, δώσε προσοχή σε:

 - p-value (απόφαση)
 - 95% confidence interval
 - sample mean
:::

---

## 5. Two-sample t-test (δύο ανεξάρτητα δείγματα)

Θέλουμε να δούμε αν δύο ομάδες έχουν διαφορετικό μέσο όρο:

 - $H_0: \mu_1 - \mu_2 = 0$
 - $H_A: \mu_1 - \mu_2 \neq 0$

Στην R, το t.test() από default κάνει Welch t-test (δεν υποθέτει ίσες διασπορές).

Παράδειγμα: “Η μέση γλυκόζη διαφέρει μεταξύ ατόμων με και χωρίς διαβήτη;”

```{r}
#| label: ttest-two-sample
#| message: false

# Outcome ως factor με ετικέτες (0/1)
DD$Outcome <- factor(DD$Outcome, levels = c(0, 1),
                     labels = c("No diabetes", "Diabetes"))

aggregate(Glucose ~ Outcome, data = DD, mean)

# Welch two-sample t-test (default)
t.test(Glucose ~ Outcome, data = DD)
```

---

## 6. Παράδειγμα με δύο ανεξάρτητες θεραπείες

Παράδειγμα: BMI διαφέρει μεταξύ Outcome=0 και Outcome=1;

 - $H_0: \mu_0 - \mu_1 = 0$
 - $H_A: \mu_0 - \mu_1 \neq 0$

```{r}
#| label: two-sample-ttest-bmi

t.test(BMI ~ Outcome, data = DD)

```

---

## 7. Paired t-test (μετρήσεις σε ζεύγη)

Χρήση όταν οι μετρήσεις είναι στο ίδιο άτομο (π.χ. πριν/μετά).

 - $H_0: \mu_d = 0$ (όπου $d = after - before$)
 - $H_A: \mu_d \neq 0$

```{r}
before <- c(140, 135, 150, 145, 138, 142, 147, 139, 152, 144)
after  <- c(135, 130, 142, 140, 134, 137, 140, 133, 145, 138)

t.test(before, after, paired = TRUE)
```

::: {.callout-warning}
Συχνό λάθος: Να χρησιμοποιείς ανεξάρτητο t-test ενώ τα δεδομένα είναι paired (ή το ανάποδο).
Ρώτα: “είναι οι ίδιες μονάδες πριν/μετά;” Αν ναι → paired.
:::

---

## 8. “Cheat sheet” στην R

```{r}
# one-sample t-test
# t.test(y, mu = 3)

# two independent groups (numeric vectors)
# t.test(y1, y2)

# two independent groups via formula (y numeric, x binary factor)
# t.test(y ~ x)

# paired t-test
# t.test(y1, y2, paired = TRUE)
```


---


## 9. Ασκήσεις

### Άσκηση 1 — One-sample t-test

Χρησιμοποιώντας τη μεταβλητή Age, θέλουμε να ελέγξουμε:

 - $H_0: \mu = 32$
 - $H_A: \mu \neq 32$

```{r}
#| label: exercise1-onesample

t.test(DD$Age, mu = 32)

```

Ερωτήσεις:

	1. Ποια είναι η απόφαση για $\alpha = 0.05$;
	2. Το 95% CI περιλαμβάνει το 32;
	3. Τι σημαίνει πρακτικά αυτό το διάστημα;


### Άσκηση 2 — Two-sample (Outcome & Age)

Θέλουμε να δούμε αν η μέση ηλικία διαφέρει μεταξύ:

 1. Outcome = 0 (No diabetes)
 2. Outcome = 1 (Diabetes)
 3. $H_0: \mu_0 - \mu_1 = 0$
 4. $H_A: \mu_0 - \mu_1 \neq 0$

```{r}
#| label: exercise2-twosample
t.test(Age ~ Outcome, data = DD)

```
Ερωτήσεις:

	1. Υπάρχει στατιστικά σημαντική διαφορά;
	2. Ποια ομάδα έχει μεγαλύτερο μέσο όρο;
	3. Το 95% CI περιλαμβάνει το 0; Τι σημαίνει αυτό;

### Άσκηση 3 — Paired (before/after)

Παράδειγμα: αρτηριακή πίεση πριν/μετά παρέμβαση, Τα δεδομένα έχουν ως εξής:

```{r}
before <- c(142, 138, 150, 145, 135, 148, 140, 155, 149, 137, 144, 152)

after  <- c(138, 134, 144, 141, 132, 142, 136, 149, 145, 133, 139, 147)
```

	1. Τρέξε t.test(before, after, paired=TRUE).
	2. Είναι στατιστικά σημαντική η αλλαγή;
	3. Ποιο είναι το μέσο “after-before” και τι δείχνει το CI;
    4. Θα θεωρούσατε την αλλαγή κλινικά σημαντική;

---

## 10. Σύνοψη

 - Ο έλεγχος υποθέσεων συγκρίνει αυτό που βλέπουμε στο δείγμα με αυτό που “θα περίμενε” το $H_0$.
 - Το $p$-value δείχνει πόσο “ακραίο” είναι το αποτέλεσμα αν το $H_0$ ήταν αληθές.




