
---
title: "Lab 4 – Δειγματικές Κατανομές & Διαστήματα Εμπιστοσύνης"
format:
  html:
    toc: true
    code-fold: true
    code-tools: true
execute:
  warning: false
  message: false
---

## Στόχοι

Με το τέλος του εργαστηρίου θα μπορείς να:

- προσομοιώνεις δειγματικές κατανομές
- υπολογίζεις standard error
- κατασκευάζεις 95% διαστήματα εμπιστοσύνης
- ερμηνεύεις σωστά ένα 95% CI

---

## Προετοιμασία

```{r setup}
pkgs <- c("ggplot2", "dplyr", "tibble", "scales")
to_install <- setdiff(pkgs, rownames(installed.packages()))
if (length(to_install) > 0) {
  install.packages(to_install, repos = "https://cloud.r-project.org")
}
invisible(lapply(pkgs, library, character.only = TRUE))
```

---


## 1. Δειγματική Κατανομή του Μέσου Όρου

Αν $X_1, \dots, X_n$ είναι τυχαίο δείγμα από πληθυσμό με μέσο $\mu$ και διακύμανση $\sigma^2$, τότε ο δειγματικός μέσος:

$$
\bar{X} = \frac{1}{n}\sum_{i=1}^n X_i
$$

έχει:

$$
E(\bar{X}) = \mu
$$

και

$$
\text{Var}(\bar{X}) = \frac{\sigma^2}{n}
$$

Άρα το standard error είναι:

$$
SE(\bar{X}) = \frac{\sigma}{\sqrt{n}}
$$



### Προσομοίωση

```{r}
set.seed(1)

Npop <- 200000
pop <- rexp(Npop, rate = 1)

mu <- mean(pop)
sigma <- sd(pop)

n <- 30
B <- 5000

xbar <- replicate(B, mean(sample(pop, n)))

tibble(xbar = xbar) |>
  ggplot(aes(x = xbar)) +
  geom_histogram(bins = 40) +
  geom_vline(xintercept = mu, linetype = 2) +
  labs(title = "Δειγματική κατανομή του μέσου",
       x = "x̄",
       y = "Συχνότητα")

```

---


## 2. Διαφορά Δύο Μέσων

Για δύο ανεξάρτητα δείγματα:

$$
\bar{X}_1 - \bar{X}_2
$$

Αν η κοινή τυπική απόκλιση $\sigma$ είναι γνωστή:

$$
SE(\bar{X}_1 - \bar{X}_2)
=
\sigma
\sqrt{
\frac{1}{n_1}
+
\frac{1}{n_2}
}
$$

---



```{r}
set.seed(2)

B <- 5000
n1 <- 15
n2 <- 15
sigma <- 2

x1 <- replicate(B, mean(rnorm(n1, mean = 1, sd = sigma)))
x2 <- replicate(B, mean(rnorm(n2, mean = 1, sd = sigma)))
diff_means <- x1 - x2

tibble(diff = diff_means) |>
  ggplot(aes(x = diff)) +
  geom_histogram(bins = 40) +
  geom_vline(xintercept = 0, linetype = 2) +
  labs(title = "Δειγματική κατανομή διαφοράς μέσων",
       x = "x1 − x2",
       y = "Συχνότητα")

```

---


## 3. Δειγματική Κατανομή Ποσοστού

Για $\hat{p} = \dfrac{X}{n}$, όπου $X \sim \text{Binomial}(n,p)$:

$$
E(\hat{p}) = p
$$

$$
\mathrm{Var}(\hat{p}) = \frac{p(1-p)}{n}
$$

και επομένως το standard error είναι:

$$
SE(\hat{p})
=
\sqrt{
\frac{p(1-p)}{n}
}
$$

---


```{r}
set.seed(3)

p <- 0.20
n <- 100
B <- 5000

phat <- replicate(B, mean(rbinom(n, 1, p)))

tibble(phat = phat) |>
  ggplot(aes(x = phat)) +
  geom_histogram(bins = 40) +
  geom_vline(xintercept = p, linetype = 2) +
  labs(title = "Δειγματική κατανομή του p-hat",
       x = "p-hat",
       y = "Συχνότητα")
```


---

## 4. Διαφορά Δύο Ποσοστών

$$
\hat{d} = \hat{p}_1 - \hat{p}_2
$$

Αν τα δύο δείγματα είναι ανεξάρτητα, τότε:

$$
SE(\hat{p}_1 - \hat{p}_2)
=
\sqrt{
\frac{p_1(1-p_1)}{n_1}
+
\frac{p_2(1-p_2)}{n_2}
}
$$

---


```{r}
set.seed(4)

p1 <- 0.10
p2 <- 0.25
n1 <- 100
n2 <- 150
B <- 5000

phat1 <- replicate(B, mean(rbinom(n1, 1, p1)))
phat2 <- replicate(B, mean(rbinom(n2, 1, p2)))
dhat <- phat1 - phat2

tibble(dhat = dhat) |>
  ggplot(aes(x = dhat)) +
  geom_histogram(bins = 40) +
  geom_vline(xintercept = (p1 - p2), linetype = 2) +
  labs(title = "Δειγματική κατανομή διαφοράς ποσοστών",
       x = "p̂1 − p̂2",
       y = "Συχνότητα")

```

---

## 5. Διαστήματα Εμπιστοσύνης (CI)

### Μέσος Όρος (γνωστή $\sigma$)

$$
CI_{95\%}
=
\bar{x}
\pm
1.96
\frac{\sigma}{\sqrt{n}}
$$

---

### Διαφορά Μέσων

$$
CI_{95\%}
=
(\bar{x}_1 - \bar{x}_2)
\pm
1.96
\sigma
\sqrt{
\frac{1}{n_1}
+
\frac{1}{n_2}
}
$$

---

### Ποσοστό

$$
CI_{95\%}
=
\hat{p}
\pm
1.96
\sqrt{
\frac{\hat{p}(1-\hat{p})}{n}
}
$$

---

### Διαφορά Ποσοστών

$$
CI_{95\%}
=
(\hat{p}_1 - \hat{p}_2)
\pm
1.96
\sqrt{
\frac{\hat{p}_1(1-\hat{p}_1)}{n_1}
+
\frac{\hat{p}_2(1-\hat{p}_2)}{n_2}
}
$$

---

## 6. Ερμηνεία 95% Διαστήματος Εμπιστοσύνης

Ένα 95% διάστημα εμπιστοσύνης ορίζεται έτσι ώστε:

$$
P\big(\theta \in CI(X)\big) = 0.95
$$

Αυτό σημαίνει ότι αν επαναλαμβάναμε το πείραμα πολλές φορές και κάθε φορά
κατασκευάζαμε ένα 95% διάστημα εμπιστοσύνης, τότε περίπου στο 95% των
δειγμάτων το διάστημα θα περιείχε την αληθινή τιμή της παραμέτρου $\theta$.

Η παράμετρος $\theta$ είναι σταθερή (όχι τυχαία).
Το διάστημα είναι τυχαίο, επειδή εξαρτάται από το δείγμα.
---


## 7. Ασκήσεις


### Άσκηση 1

Δύο ανεξάρτητα δείγματα με:

- $\bar{x}_1 = 82$
- $\bar{x}_2 = 71$
- $n_1 = n_2 = 15$
- $\sigma = 10$

Υπολογίστε:

1. Τη διαφορά μέσων $\bar{x}_1 - \bar{x}_2$  
2. Το standard error:

   $$
   SE(\bar{X}_1 - \bar{X}_2)
   =
   \sigma
   \sqrt{
   \frac{1}{n_1}
   +
   \frac{1}{n_2}
   }
   $$

3. Το 95% διάστημα εμπιστοσύνης:

   $$
   (\bar{x}_1 - \bar{x}_2)
   \pm
   1.96
   \cdot
   SE(\bar{X}_1 - \bar{X}_2)
   $$

---

### Άσκηση 2

Εμβολιασμένοι: $x_1=15$, $n_1=100$

Ανεμβολίαστοι: $x_2=40$, $n_2=150$

	1.	Υπολογίστε τα ποσοστά
	2.	Υπολογίστε το 95% CI για τη διαφορά ποσοστών

---

## Extra Βοηθήματα

Η Δειγματική Κατανομή του Μέσου Όρου. Πώς χρησιμοποιούμε τα δεδομένα από ένα μικρό δείγμα για να εξάγουμε έγκυρα συμπεράσματα για ολόκληρους πληθυσμούς.

👉 [Interactive](../interactives/clt.html)

## Σύνοψη

- Οι δειγματικές κατανομές δείχνουν πώς αλλάζει μια εκτίμηση (π.χ. μέσος ή ποσοστό) από δείγμα σε δείγμα.

- Το standard error μετρά πόσο "κυμαίνεται" αυτή η εκτίμηση γύρω από την αληθινή τιμή.

- Ένα 95% διάστημα εμπιστοσύνης σημαίνει ότι αν επαναλαμβάναμε τη δειγματοληψία πολλές φορές,
  τότε περίπου στο 95% των περιπτώσεων το διάστημα που θα υπολογίζαμε
  θα περιείχε την αληθινή τιμή της παραμέτρου.


---
