---
title: "Lab 6 – Ανάλυση Διακύμανσης (ANOVA)"
format:
  html:
    toc: true
    toc-depth: 3
    code-fold: true
    code-tools: true
execute:
  warning: false
  message: false
---

## Στόχοι

Με το τέλος του εργαστηρίου θα μπορείς να:

- εξηγείς γιατί η ANOVA είναι προτιμότερη από πολλαπλά t-tests
- κατανοείς τη λογική **between-groups** και **within-groups** διακύμανσης
- διατυπώνεις $H_0$ και $H_A$ για ANOVA
- εκτελείς one-way ANOVA στην R με `aov()`
- ελέγχεις τις προϋποθέσεις (κανονικότητα, ομοσκεδαστικότητα)
- εφαρμόζεις post-hoc αναλύσεις (Tukey, Bonferroni)

---

## Προετοιμασία

```{r setup}
options(timeout = 600)

pkgs <- c("dplyr", "ggplot2", "tibble", "readr")

to_install <- setdiff(pkgs, rownames(installed.packages()))
if (length(to_install) > 0) {
  install.packages(to_install, repos = "https://cloud.r-project.org")
}

suppressPackageStartupMessages(
  invisible(lapply(pkgs, library, character.only = TRUE))
)

set.seed(42)
```

---

## 1. Γιατί Δεν Κάνουμε Πολλαπλά t-tests;

Στο **Lab 5** μάθαμε το t-test για σύγκριση **δύο** ομάδων. Τι γίνεται όταν έχουμε **τρεις ή περισσότερες** ομάδες;

Μια πρώτη σκέψη: να κάνουμε t-test για κάθε ζευγάρι ομάδων ξεχωριστά.

Με 3 ομάδες (Α, Β, Γ) χρειαζόμαστε:

- Α vs Β
- Α vs Γ
- Β vs Γ

= **3 ξεχωριστά t-tests**, το καθένα με $\alpha = 0.05$.

**Το πρόβλημα:** κάθε τεστ έχει 5% πιθανότητα να κάνει Σφάλμα Τύπου Ι. Αν τα τρέξουμε ανεξάρτητα, η **συνολική** πιθανότητα να βγει τουλάχιστον ένα ψευδώς θετικό αποτέλεσμα είναι:

$$
P(\text{τουλάχιστον 1 λάθος}) = 1 - (1 - \alpha)^k
$$

Με $k = 3$ τεστ και $\alpha = 0.05$:

$$
1 - (1 - 0.05)^3 = 1 - 0.857 = \mathbf{0.143}
$$

Δηλαδή **14.3%** — σχεδόν τριπλάσια από το 5% που νομίζαμε!

```{r}
#| label: type1-inflation

k_vals <- 1:15
alpha  <- 0.05

tibble(
  k         = k_vals,
  inflation = 1 - (1 - alpha)^k_vals
) |>
  ggplot(aes(x = k, y = inflation)) +
  geom_line(linewidth = 1.2, color = "tomato") +
  geom_point(size = 2.5, color = "tomato") +
  geom_hline(yintercept = 0.05, linetype = "dashed", color = "gray40") +
  scale_y_continuous(labels = scales::percent_format(accuracy = 1)) +
  labs(
    title   = "Φούσκωμα Σφάλματος Τύπου Ι με πολλαπλά t-tests",
    x       = "Αριθμός t-tests (k)",
    y       = "P(≥ 1 ψευδώς θετικό)",
    caption = "Διακεκομμένη γραμμή: α = 5%"
  ) +
  theme_minimal(base_size = 13)
```

::: {.callout-note}
Η **ANOVA** λύνει αυτό το πρόβλημα: ελέγχει **όλες τις ομάδες ταυτόχρονα** με ένα και μόνο τεστ, διατηρώντας το επίπεδο σημαντικότητας στο $\alpha = 0.05$.
:::

---

## 2. Η Βασική Λογική της ANOVA

Η ανάλυση διακύμανσης βασίζεται σε μια απλή ιδέα:

> «Αν οι ομάδες έχουν πράγματι **διαφορετικούς** μέσους, τότε η διακύμανση **μεταξύ** ομάδων θα είναι μεγαλύτερη από τη διακύμανση **εντός** ομάδων.»

Διακρίνουμε δύο πηγές διακύμανσης:

| Πηγή | Συντομογραφία | Σημαίνει |
|------|---------------|----------|
| **Between groups** (μεταξύ ομάδων) | $SS_B$ | Πόσο διαφέρουν οι μέσοι των ομάδων από τον συνολικό μέσο |
| **Within groups** (εντός ομάδων) | $SS_W$ | Πόσο διαφέρουν οι παρατηρήσεις μέσα σε κάθε ομάδα |

Η συνολική διακύμανση είναι το άθροισμά τους:

$$
SS_T = SS_B + SS_W
$$

---

## 3. Η Στατιστική F

Υπολογίζουμε τα **Mean Squares** διαιρώντας με τους αντίστοιχους βαθμούς ελευθερίας:

$$
MS_B = \frac{SS_B}{k - 1}
\qquad
MS_W = \frac{SS_W}{N - k}
$$

Όπου $k$ = αριθμός ομάδων, $N$ = συνολικό μέγεθος δείγματος.

Η **στατιστική F** είναι ο λόγος τους:

$$
F = \frac{MS_B}{MS_W}
$$

- Αν $F \approx 1$: οι ομάδες μοιάζουν (between ≈ within διακύμανση)
- Αν $F \gg 1$: υπάρχει μεγάλη διαφορά μεταξύ ομάδων

Υπό $H_0$, η στατιστική $F$ ακολουθεί την **κατανομή F** με $(k-1,\ N-k)$ βαθμούς ελευθερίας.

---

## 4. Μηδενική και Εναλλακτική Υπόθεση

$$
H_0: \mu_1 = \mu_2 = \cdots = \mu_k
\quad \text{(όλοι οι μέσοι είναι ίσοι)}
$$

$$
H_A: \text{τουλάχιστον ένας μέσος διαφέρει από τους υπόλοιπους}
$$

Τα **βήματα** του ελέγχου (όπως στο Lab 5):

1. Διατυπώνω $H_0$ και $H_A$.
2. Επιλέγω $\alpha = 0.05$.
3. Υπολογίζω τη στατιστική $F$.
4. Υπολογίζω το $p$-value.
5. Αν $p \le 0.05$: απορρίπτω $H_0$.

::: {.callout-warning}
Ένα σημαντικό αποτέλεσμα ANOVA λέει ότι **κάποιες** ομάδες διαφέρουν — όχι **ποιες**. Για αυτό χρειαζόμαστε **post-hoc ανάλυση** (βλ. Ενότητα 9).
:::

---

## 5. Τα Δεδομένα: Τρεις Διατροφικές Παρεμβάσεις

Δημιουργούμε ένα προσομοιωμένο κλινικό dataset. **60 ασθενείς** με προδιαβήτη τυχαιοποιούνται σε τρεις ομάδες:

- **Control** — συνήθης διατροφή
- **Mediterranean** — μεσογειακή διατροφή
- **Low-carb** — δίαιτα χαμηλών υδατανθράκων

Μετράμε τη **μείωση HbA1c (%)** μετά από 12 εβδομάδες.

```{r}
#| label: sim-anova-data

set.seed(42)
n_grp <- 20

df_diet <- tibble(
  group = factor(
    rep(c("Control", "Mediterranean", "Low-carb"), each = n_grp),
    levels = c("Control", "Mediterranean", "Low-carb")
  ),
  hba1c_drop = c(
    rnorm(n_grp, mean = 0.3, sd = 0.4),  # Control
    rnorm(n_grp, mean = 0.8, sd = 0.5),  # Mediterranean
    rnorm(n_grp, mean = 1.2, sd = 0.5)   # Low-carb
  )
)

df_diet |>
  group_by(group) |>
  summarise(
    n    = n(),
    Mean = round(mean(hba1c_drop), 2),
    SD   = round(sd(hba1c_drop), 2),
    Min  = round(min(hba1c_drop), 2),
    Max  = round(max(hba1c_drop), 2)
  )
```

---

## 6. Γραφική Αναπαράσταση

Πριν από οποιοδήποτε τεστ, **πάντα οπτικοποιούμε** τα δεδομένα.

```{r}
#| label: anova-boxplot
#| fig-cap: "Μείωση HbA1c ανά διατροφική παρέμβαση"

ggplot(df_diet, aes(x = group, y = hba1c_drop, fill = group)) +
  geom_boxplot(alpha = 0.55, outlier.shape = NA) +
  geom_jitter(width = 0.15, alpha = 0.55, size = 1.8) +
  scale_fill_manual(values = c("steelblue", "tomato", "seagreen3")) +
  labs(
    title = "Μείωση HbA1c ανά ομάδα παρέμβασης",
    x     = "Ομάδα",
    y     = "Μείωση HbA1c (%)",
    fill  = "Ομάδα"
  ) +
  theme_minimal(base_size = 13) +
  theme(legend.position = "none")
```

::: {.callout-tip}
Βλέπουμε ότι η Low-carb ομάδα φαίνεται να έχει τη μεγαλύτερη μείωση. Η ANOVA θα μας πει αν αυτή η διαφορά είναι **στατιστικά σημαντική**.
:::

---

## 7. Εκτέλεση ANOVA στην R

```{r}
#| label: run-aov

res_aov <- aov(hba1c_drop ~ group, data = df_diet)

summary(res_aov)
```

::: {.callout-note}
**Πώς διαβάζω το ANOVA table:**

| Στήλη | Σημαίνει |
|-------|----------|
| `Df` | Βαθμοί ελευθερίας |
| `Sum Sq` | Άθροισμα τετραγώνων ($SS$) |
| `Mean Sq` | Μέσο τετράγωνο ($MS = SS / Df$) |
| `F value` | Η στατιστική $F = MS_B / MS_W$ |
| `Pr(>F)` | Το $p$-value |
:::

---

## 8. Έλεγχος Προϋποθέσεων

Η ANOVA απαιτεί τρεις προϋποθέσεις:

1. **Ανεξαρτησία** παρατηρήσεων — εξασφαλίζεται από τον σχεδιασμό (τυχαιοποίηση).
2. **Κανονικότητα** εντός κάθε ομάδας.
3. **Ομοσκεδαστικότητα** — ίσες (ή παρόμοιες) διασπορές μεταξύ ομάδων.

### 8.1 Κανονικότητα — Q-Q Plot Υπολοίπων

```{r}
#| label: anova-qq
#| fig-cap: "Q-Q plot: κανονικότητα υπολοίπων ANOVA"

plot(res_aov, which = 2)
```

::: {.callout-tip}
Αν τα σημεία ακολουθούν την ευθεία, τα υπόλοιπα κατανέμονται κανονικά. ✅
:::

### 8.2 Ομοσκεδαστικότητα — Residuals vs Fitted

```{r}
#| label: anova-resid
#| fig-cap: "Residuals vs Fitted: έλεγχος ομοσκεδαστικότητας"

plot(res_aov, which = 1)
```

::: {.callout-tip}
Ψάχνουμε για ομοιόμορφη "διασπορά" των υπολοίπων γύρω από το 0 σε κάθε ομάδα — χωρίς εμφανές μοτίβο ή διαφορά εύρους.
:::

### 8.3 Bartlett Test (τυπικός έλεγχος ίσων διασπορών)

```{r}
#| label: bartlett

bartlett.test(hba1c_drop ~ group, data = df_diet)
```

::: {.callout-warning}
**Σημαντική σημείωση:**

Αν το Bartlett test δώσει $p \le 0.05$, αυτό υποδεικνύει πιθανή παραβίαση της υπόθεσης ομοσκεδαστικότητας (ίσων διασπορών).

Ωστόσο, αυτό **δεν σημαίνει απαραίτητα ότι δεν μπορούμε να εκτελέσουμε ANOVA**. Η ANOVA είναι σχετικά ανθεκτική σε μέτριες αποκλίσεις από την ομοσκεδαστικότητα, ιδιαίτερα όταν τα μεγέθη των ομάδων είναι παρόμοια.

Παρόλα αυτά, όταν οι παραβιάσεις είναι **καταφανείς** (π.χ. πολύ διαφορετικές διασπορές μεταξύ ομάδων), τα αποτελέσματα της ANOVA μπορεί να μην είναι αξιόπιστα.

Σε τέτοιες περιπτώσεις:
- μπορούμε να χρησιμοποιήσουμε εναλλακτικές όπως **Welch ANOVA** (που δεν απαιτεί ίσες διασπορές), ή
- να εφαρμόσουμε κατάλληλους μετασχηματισμούς στα δεδομένα.

👉 Σε επόμενο μάθημα θα δούμε το **μη παραμετρικό ανάλογο της ANOVA** (Kruskal–Wallis test), το οποίο δεν απαιτεί κανονικότητα και ομοσκεδαστικότητα.
:::

::: {.callout-note}
- $H_0$: Όλες οι ομάδες έχουν ίσες διασπορές
- $p > 0.05$ → δεν απορρίπτουμε $H_0$ → η προϋπόθεση ισχύει
:::

---

## 9. Post-hoc Αναλύσεις

Εφόσον η ANOVA έδειξε στατιστικά σημαντικό αποτέλεσμα, ελέγχουμε **ποιες** ομάδες διαφέρουν.

### 9.1 Tukey HSD

Η πιο συχνά χρησιμοποιούμενη μέθοδος για post-hoc σύγκριση μετά από ANOVA:

```{r}
#| label: tukey

TukeyHSD(res_aov)
```

```{r}
#| label: tukey-plot
#| fig-cap: "Tukey HSD: 95% CI για κάθε ανά δύο σύγκριση"

plot(TukeyHSD(res_aov), las = 1)
```

::: {.callout-note}
**Ερμηνεία του Tukey plot:** Αν το 95% CI μιας σύγκρισης **δεν** περιλαμβάνει το 0, η διαφορά είναι στατιστικά σημαντική.
:::

### 9.2 Pairwise t-tests με Διόρθωση Bonferroni

```{r}
#| label: bonferroni

pairwise.t.test(
  df_diet$hba1c_drop,
  df_diet$group,
  p.adjust.method = "bonferroni"
)
```

::: {.callout-note}
**Tukey vs Bonferroni:**

- **Tukey HSD**: ειδικά σχεδιασμένο για post-hoc ANOVA, ισορροπεί ισχύ και έλεγχο σφάλματος — **προτιμάται** για ANOVA.
- **Bonferroni**: πολύ συντηρητικό (πολλαπλασιάζει τα p-values επί k), κατάλληλο για λίγες προκαθορισμένες συγκρίσεις.
- **Holm** (`p.adjust.method = "holm"`): λιγότερο συντηρητικό από Bonferroni, καλή γενική επιλογή.
:::

---

## 10. Ασκήσεις

### Άσκηση 1 — ANOVA με Δεδομένα Diabetes

Φόρτωσε το dataset και δημιούργησε κατηγορίες BMI:

```{r}
#| label: ex-load

DD <- read.csv("../data/diabetes.csv")

DD <- DD |>
  mutate(
    BMI_group = case_when(
      BMI < 25             ~ "Normal",
      BMI >= 25 & BMI < 30 ~ "Overweight",
      BMI >= 30            ~ "Obese"
    ),
    BMI_group = factor(BMI_group, levels = c("Normal", "Overweight", "Obese"))
  )

table(DD$BMI_group)
```

**Ερωτήσεις:**

1. Κάνε boxplot της `Glucose` ανά `BMI_group`.
2. Εκτέλεσε ANOVA: διαφέρει η μέση γλυκόζη μεταξύ κατηγοριών BMI;
3. Ποιο είναι το $p$-value; Ποια απόφαση παίρνεις για $\alpha = 0.05$;
4. Κάνε post-hoc Tukey. Ποιες ομάδες διαφέρουν σημαντικά;

```{r}
#| label: ex1-anova

# Boxplot
ggplot(DD, aes(x = BMI_group, y = Glucose, fill = BMI_group)) +
  geom_boxplot(alpha = 0.55, outlier.shape = NA) +
  geom_jitter(width = 0.15, alpha = 0.35, size = 1.2) +
  scale_fill_manual(values = c("steelblue", "orange", "tomato")) +
  labs(
    title = "Γλυκόζη ανά κατηγορία ΔΜΣ",
    x = "Κατηγορία ΔΜΣ", y = "Γλυκόζη (mg/dL)"
  ) +
  theme_minimal(base_size = 13) +
  theme(legend.position = "none")

# ANOVA
res_ex1 <- aov(Glucose ~ BMI_group, data = DD)
summary(res_ex1)

# Post-hoc
TukeyHSD(res_ex1)
```

---

### Άσκηση 2 — Έλεγχος Προϋποθέσεων

Για την ANOVA της Άσκησης 1:

1. Κάνε Q-Q plot και Residuals vs Fitted.
2. Εκτέλεσε Bartlett test.
3. Ισχύουν οι προϋποθέσεις;

```{r}
#| label: ex2-assumptions

par(mfrow = c(1, 2))
plot(res_ex1, which = c(1, 2))
par(mfrow = c(1, 1))

bartlett.test(Glucose ~ BMI_group, data = DD)
```
::: {.callout-note}
**Υπενθύμιση (σύνδεση με προηγούμενη ενότητα):**

Αν το Bartlett test δείξει $p \le 0.05$, αυτό υποδηλώνει πιθανή παραβίαση της ομοσκεδαστικότητας.

Όπως αναφέρθηκε και προηγουμένως, αυτό **δεν σημαίνει αυτόματα ότι η ANOVA δεν μπορεί να χρησιμοποιηθεί**, αλλά απαιτεί προσεκτική ερμηνεία των αποτελεσμάτων, ιδιαίτερα αν οι διασπορές διαφέρουν έντονα μεταξύ των ομάδων.

Σε τέτοιες περιπτώσεις, μπορούμε να εξετάσουμε:
- πιο ανθεκτικές προσεγγίσεις (π.χ. Welch ANOVA), ή  
- εναλλακτικές μεθόδους, τις οποίες θα δούμε σε επόμενο μάθημα (μη παραμετρική ANOVA – Kruskal–Wallis).
:::

---

### Άσκηση 3 — Ερμηνεία

Χρησιμοποιώντας τα αποτελέσματα της Άσκησης 1, απάντησε στα παρακάτω:

1. Ποια είναι η $H_0$ και η $H_A$ για αυτή την ανάλυση;
2. Ποια είναι η τιμή του $F$ και του $p$-value;
3. Αν δεν χρησιμοποιούσαμε ANOVA αλλά 3 ξεχωριστά t-tests ($k = 3$), ποια θα ήταν η πιθανότητα τουλάχιστον ενός Σφάλματος Τύπου Ι;
4. Η διαφορά μεταξύ ποιων ομάδων είναι στατιστικά σημαντική;

---

## 11. Σύνοψη

- Η ANOVA χρησιμοποιείται για σύγκριση **3 ή περισσότερων** ομάδων ως προς έναν συνεχή μέσο.
- Αποφεύγει το **φούσκωμα του Σφάλματος Τύπου Ι** που προκαλούν πολλαπλά t-tests.
- Βασίζεται στη στατιστική $F = MS_B / MS_W$: λόγος between-groups προς within-groups διακύμανσης.
- Απαιτεί: **ανεξαρτησία**, **κανονικότητα**, **ομοσκεδαστικότητα**.
- Ένα σημαντικό $p$-value σημαίνει «κάπου υπάρχει διαφορά» — χρειαζόμαστε **post-hoc ανάλυση** (Tukey, Bonferroni) για να βρούμε πού.

---
