---
title: "Lab 8 – Πίνακες Συνάφειας & Έλεγχοι για Ποιοτικές Μεταβλητές"
format:
  html:
    toc: true
    toc-depth: 3
    code-fold: true
    code-tools: true
execute:
  warning: false
  message: false
---

## Στόχοι

Με το τέλος του εργαστηρίου θα μπορείς να:

- κατασκευάζεις και ερμηνεύεις **πίνακες συνάφειας** (contingency tables)
- υπολογίζεις και ερμηνεύεις **αναμενόμενες συχνότητες**
- εφαρμόζεις στην R:
  - **Pearson Chi-square test** (δύο ανεξάρτητες ομάδες, ικανοποιητικό μέγεθος)
  - **Fisher's exact test** (μικρές αναμενόμενες συχνότητες)
  - **McNemar's test** (ζευγαρωτές / εξαρτημένες παρατηρήσεις)
- επιλέγεις το κατάλληλο τεστ ανάλογα με τα δεδομένα σου

---

## Προετοιμασία

```{r setup}
options(timeout = 600)

pkgs <- c("dplyr", "ggplot2", "tibble", "readr")

to_install <- setdiff(pkgs, rownames(installed.packages()))
if (length(to_install) > 0) {
  install.packages(to_install, repos = "https://cloud.r-project.org")
}

suppressPackageStartupMessages(
  invisible(lapply(pkgs, library, character.only = TRUE))
)

set.seed(8)
```

---

## 1. Πίνακες Συνάφειας

Όταν θέλουμε να εξετάσουμε τη **σχέση μεταξύ δύο ποιοτικών μεταβλητών**, τα δεδομένα συνοψίζονται σε έναν **πίνακα συνάφειας** (contingency table).

Ο πίνακας δείχνει τις **παρατηρούμενες συχνότητες** για κάθε συνδυασμό κατηγοριών.

**Παράδειγμα:** Υπάρχει σχέση μεταξύ **καπνίσματος** και **εμφάνισης υπέρτασης**;

```{r}
#| label: ct-example-table

# Κατασκευή πίνακα: γραμμές = Κάπνισμα, στήλες = Υπέρταση
ct <- matrix(
  c(44, 156, 28, 172),
  nrow = 2,
  dimnames = list(
    Κάπνισμα  = c("Ναι", "Όχι"),
    Υπέρταση  = c("Ναι", "Όχι")
  )
)

ct
```

Τα **πλήθη στο περιθώριο** (row totals, column totals) μας δείχνουν:

```{r}
#| label: ct-margins

addmargins(ct)
```

---

## 2. Αναμενόμενες Συχνότητες

Αν οι δύο μεταβλητές ήταν **ανεξάρτητες**, τι θα περιμέναμε να δούμε σε κάθε κελί;

$$
E_{ij} = \frac{(\text{σύνολο γραμμής } i) \times (\text{σύνολο στήλης } j)}{\text{γενικό σύνολο } N}
$$

```{r}
#| label: ct-expected

# Υπολογισμός αναμενόμενων συχνοτήτων
row_totals <- rowSums(ct)
col_totals <- colSums(ct)
N          <- sum(ct)

expected <- outer(row_totals, col_totals) / N
round(expected, 1)
```

::: {.callout-note}
Η σύγκριση παρατηρούμενων ($O$) με αναμενόμενες ($E$) συχνότητες είναι η **βασική λογική** όλων των τεστ για πίνακες συνάφειας.
:::

---

## 3. Pearson Chi-square Test ($\chi^2$)

### Πότε;

Για σύγκριση **δύο ή περισσότερων κατηγορικών μεταβλητών** σε **ανεξάρτητα** δείγματα, όταν οι αναμενόμενες συχνότητες είναι επαρκείς.

### Υποθέσεις

$$H_0: \text{Οι δύο μεταβλητές είναι ανεξάρτητες}$$

$$H_A: \text{Υπάρχει σχέση μεταξύ των δύο μεταβλητών}$$

### Η Στατιστική $\chi^2$

$$\chi^2 = \sum_{i,j} \frac{(O_{ij} - E_{ij})^2}{E_{ij}}$$

Μεγάλο $\chi^2$ σημαίνει μεγάλη απόκλιση από αυτό που θα περιμέναμε αν ίσχυε ανεξαρτησία.

### Εκτέλεση στην R

```{r}
#| label: chisq-run

chisq.test(ct, correct = FALSE)
```

::: {.callout-note}
**Πώς διαβάζω το output:**

- **X-squared**: η τιμή $\chi^2$
- **df**: βαθμοί ελευθερίας = $(\text{γραμμές}-1) \times (\text{στήλες}-1)$
- **p-value**: αν $p < 0.05$, απορρίπτω $H_0$ (υπάρχει σχέση μεταξύ των μεταβλητών)

Το `correct = FALSE` απενεργοποιεί τη διόρθωση Yates — χρησιμοποιείται όταν $N > 40$.
:::

---

## 4. Προϋποθέσεις Chi-square

Για να ισχύει το $\chi^2$ τεστ:

1. Οι παρατηρήσεις είναι **ανεξάρτητες** μεταξύ τους.
2. Καμία **αναμενόμενη** συχνότητα δεν είναι < 1.
3. Το 80% των αναμενόμενων συχνοτήτων είναι ≥ 5.

```{r}
#| label: chisq-expected-check

# Έλεγχος αναμενόμενων συχνοτήτων
chisq.test(ct, correct = FALSE)$expected
```

::: {.callout-warning}
Αν οι παραπάνω προϋποθέσεις **δεν ισχύουν** (συχνό σε μικρά δείγματα ή σπάνια γεγονότα), χρησιμοποιούμε το **Fisher's Exact Test**.
:::

---

## 5. Fisher's Exact Test

### Πότε;

Όταν οι **αναμενόμενες συχνότητες** δεν πληρούν τις προϋποθέσεις του $\chi^2$ — συνήθως σε **μικρά δείγματα** ή **σπάνια γεγονότα**.

### Παράδειγμα: Σπάνια Ανεπιθύμητη Ενέργεια

Σε μια κλινική δοκιμή φάσης I με 29 συμμετέχοντες, παρακολουθούμε μια σπάνια ανεπιθύμητη ενέργεια (ηπατοτοξικότητα) σε δύο ομάδες δοσολογίας:

```{r}
#| label: fisher-data

ct_small <- matrix(
  c(4, 1, 10, 14),
  nrow = 2,
  dimnames = list(
    Δόση         = c("Υψηλή", "Χαμηλή"),
    Ηπατοτοξικότητα = c("Ναι", "Όχι")
  )
)

addmargins(ct_small)

# Έλεγχος αναμενόμενων
cat("\nΑναμενόμενες συχνότητες:\n")
round(chisq.test(ct_small, correct = FALSE)$expected, 1)
```

Κάποιες αναμενόμενες συχνότητες είναι < 5 → χρησιμοποιούμε Fisher's exact:

```{r}
#| label: fisher-run

fisher.test(ct_small)
```

::: {.callout-note}
Το Fisher's exact test δίνει επίσης **Odds Ratio** με 95% CI — πόσες φορές πιο πιθανό είναι το αποτέλεσμα στη μία ομάδα σε σχέση με την άλλη.
:::

---

## 6. McNemar's Test

### Πότε;

Όταν οι παρατηρήσεις **δεν είναι ανεξάρτητες** αλλά **ζευγαρωτές** — π.χ. το ίδιο άτομο πριν και μετά, ή το ίδιο δείγμα αξιολογημένο από δύο τεστ.

Αντιστοιχεί στο **paired t-test**, αλλά για κατηγορικές μεταβλητές.

### Παράδειγμα: Δύο Διαγνωστικά Τεστ στους Ίδιους Ασθενείς

Εξετάζουμε 85 ασθενείς **και με τα δύο** διαγνωστικά τεστ (Τεστ Α και Τεστ Β) για ανίχνευση φυματίωσης:

```{r}
#| label: mcnemar-data

ct_paired <- matrix(
  c(30, 18, 12, 25),
  nrow = 2,
  dimnames = list(
    `Τεστ Α`  = c("Θετικό", "Αρνητικό"),
    `Τεστ Β`  = c("Θετικό", "Αρνητικό")
  )
)

addmargins(ct_paired)
```

::: {.callout-note}
**Πώς διαβάζω αυτόν τον πίνακα:**

- Τα **κελιά στη διαγώνιο** (30, 25): ασθενείς όπου τα δύο τεστ **συμφωνούν**
- Τα **εκτός διαγωνίου κελιά** (18, 12): ασθενείς όπου τα δύο τεστ **διαφωνούν** — αυτά είναι τα "informative" κελιά για το McNemar

Το McNemar εξετάζει αν οι **ασύμμετρες διαφωνίες** (18 vs 12) είναι τυχαίες ή στατιστικά σημαντικές.
:::

```{r}
#| label: mcnemar-run

mcnemar.test(ct_paired)
```

---

## 7. Γραφική Αναπαράσταση Πινάκων Συνάφειας

Οπτικοποιούμε τη σχέση μεταξύ δύο κατηγορικών μεταβλητών με **bar chart ποσοστών**:

```{r}
#| label: ct-visual
#| fig-cap: "Ποσοστά υπέρτασης ανά κατηγορία καπνίσματος"

tibble(
  Κάπνισμα = c(rep("Ναι", 200), rep("Όχι", 200)),
  Υπέρταση = c(
    rep("Ναι", 44), rep("Όχι", 156),
    rep("Ναι", 28), rep("Όχι", 172)
  )
) |>
  count(Κάπνισμα, Υπέρταση) |>
  group_by(Κάπνισμα) |>
  mutate(pct = n / sum(n)) |>
  ggplot(aes(x = Κάπνισμα, y = pct, fill = Υπέρταση)) +
  geom_col(position = "fill", alpha = 0.8) +
  scale_y_continuous(labels = scales::percent_format()) +
  scale_fill_manual(values = c("tomato", "steelblue")) +
  labs(
    title = "Κατανομή υπέρτασης ανά κατηγορία καπνίσματος",
    x = "Κάπνισμα", y = "Ποσοστό", fill = "Υπέρταση"
  ) +
  theme_minimal(base_size = 13)
```

---

## 8. Επιλογή Κατάλληλου Τεστ

| Ερώτηση | Κατάσταση | Τεστ |
|---------|-----------|------|
| Σχέση 2 κατηγορικών μεταβλητών | Ανεξάρτητα δείγματα, αναμενόμενα ≥ 5 | **Chi-square** |
| Σχέση 2 κατηγορικών μεταβλητών | Ανεξάρτητα δείγματα, μικρές αναμενόμενες | **Fisher's exact** |
| Σύγκριση 2 κατηγορικών αποτελεσμάτων | Ίδιοι ασθενείς (paired) | **McNemar** |

---

## 9. Ασκήσεις

### Άσκηση 1 — Chi-square με Δεδομένα Diabetes

Φόρτωσε το dataset και εξέτασε αν υπάρχει σχέση μεταξύ **Outcome** (διαβήτης) και κατηγορίας **BMI**:

```{r}
#| label: ex-load-diabetes

DD <- read.csv("../data/diabetes.csv")

DD <- DD |>
  mutate(
    Outcome   = factor(Outcome, labels = c("No Diabetes", "Diabetes")),
    BMI_group = case_when(
      BMI < 25             ~ "Normal",
      BMI >= 25 & BMI < 30 ~ "Overweight",
      BMI >= 30            ~ "Obese"
    ),
    BMI_group = factor(BMI_group, levels = c("Normal", "Overweight", "Obese"))
  )

# Πίνακας συνάφειας
table(DD$BMI_group, DD$Outcome)
```

**Ερωτήσεις:**

1. Εκτέλεσε `chisq.test()`. Υπάρχει σχέση μεταξύ BMI κατηγορίας και διαβήτη;
2. Ελέγξε τις αναμενόμενες συχνότητες. Ισχύουν οι προϋποθέσεις;
3. Ποιο ποσοστό ασθενών με Obese έχει διαβήτη; Συγκρίνεται με το Normal;

```{r}
#| label: ex-chisq-diabetes

ct_diab <- table(DD$BMI_group, DD$Outcome)
chisq.test(ct_diab)
chisq.test(ct_diab)$expected
```

---

### Άσκηση 2 — Ποσοστά και Οπτικοποίηση

Κάνε ένα stacked bar chart που δείχνει το ποσοστό διαβήτη ανά BMI κατηγορία.

```{r}
#| label: ex-visual-diabetes

DD |>
  count(BMI_group, Outcome) |>
  group_by(BMI_group) |>
  mutate(pct = n / sum(n)) |>
  ggplot(aes(x = BMI_group, y = pct, fill = Outcome)) +
  geom_col(position = "fill", alpha = 0.8) +
  scale_y_continuous(labels = scales::percent_format()) +
  scale_fill_manual(values = c("steelblue", "tomato")) +
  labs(
    title = "Κατανομή Outcome ανά κατηγορία ΔΜΣ",
    x = "Κατηγορία ΔΜΣ", y = "Ποσοστό", fill = "Outcome"
  ) +
  theme_minimal(base_size = 13)
```

---

### Άσκηση 3 — Επιλογή Τεστ

Για κάθε σενάριο επέλεξε το κατάλληλο τεστ και εξήγησε γιατί:

1. Εξετάζουμε αν η χρήση αντιβιοτικών (Ναι/Όχι) σχετίζεται με ανάπτυξη αντοχής (Ναι/Όχι) σε 500 ασθενείς.

2. Σε 20 ασθενείς με σπάνιο αυτοάνοσο νόσημα, 3 στα 20 βελτιώθηκαν με θεραπεία Α και 1 από τα 20 με θεραπεία Β.

3. Οι ίδιοι 60 ασθενείς κάνουν δύο rapid tests. Θέλουμε να δούμε αν τα δύο τεστ συμφωνούν.

---

## 10. Σύνοψη

- Οι **πίνακες συνάφειας** συνοψίζουν τη σχέση μεταξύ δύο ποιοτικών μεταβλητών.
- Το **Chi-square** ($\chi^2$) συγκρίνει παρατηρούμενες με αναμενόμενες συχνότητες — για ανεξάρτητα δείγματα με επαρκείς συχνότητες.
- Το **Fisher's exact** χρησιμοποιείται όταν οι αναμενόμενες συχνότητες είναι μικρές.
- Το **McNemar** χρησιμοποιείται για **ζευγαρωτά** δεδομένα (paired categorical).

| Τεστ | Συνάρτηση R | Χρήση |
|------|-------------|-------|
| Chi-square | `chisq.test(table)` | Ανεξάρτητα, αναμενόμενα ≥ 5 |
| Fisher's exact | `fisher.test(table)` | Μικρές αναμενόμενες συχνότητες |
| McNemar | `mcnemar.test(table)` | Ζευγαρωτές (paired) παρατηρήσεις |

---
