---
title: "Lab 9 – Συσχέτιση και Γραμμική Παλινδρόμηση"
format:
  html:
    toc: true
    toc-depth: 3
    code-fold: true
    code-tools: true
execute:
  warning: false
  message: false
---

## Στόχοι

Με το τέλος του εργαστηρίου θα μπορείς να:

- κατασκευάζεις και ερμηνεύεις ένα **scatter plot** δύο συνεχών μεταβλητών
- υπολογίζεις και ερμηνεύεις τον **συντελεστή συσχέτισης Pearson** ($r$)
- ελέγχεις στατιστικά αν $r \neq 0$
- προσαρμόζεις ένα **μοντέλο απλής γραμμικής παλινδρόμησης** με `lm()`
- ερμηνεύεις τους συντελεστές $\hat{\beta}_0$ (intercept) και $\hat{\beta}_1$ (slope)
- ελέγχεις τις **προϋποθέσεις** της παλινδρόμησης μέσω γραφημάτων υπολοίπων

---

## Προετοιμασία

```{r setup}
options(timeout = 600)

pkgs <- c("dplyr", "ggplot2", "tibble", "readr")

to_install <- setdiff(pkgs, rownames(installed.packages()))
if (length(to_install) > 0) {
  install.packages(to_install, repos = "https://cloud.r-project.org")
}

suppressPackageStartupMessages(
  invisible(lapply(pkgs, library, character.only = TRUE))
)
```

---

## 1. Συσχέτιση vs Παλινδρόμηση

Συχνά θέλουμε να κατανοήσουμε τη **σχέση μεταξύ δύο συνεχών μεταβλητών**.

| Ερώτηση | Εργαλείο |
|---------|----------|
| «Υπάρχει γραμμική σχέση;» | Scatter plot + Pearson $r$ |
| «Πόσο ισχυρή είναι η σχέση;» | Συντελεστής συσχέτισης $r$ |
| «Μπορώ να προβλέψω το Y από το X;» | Γραμμική παλινδρόμηση |
| «Πόσο αλλάζει το Y για κάθε μονάδα αλλαγής X;» | Συντελεστής παλινδρόμησης $\hat{\beta}_1$ |

::: {.callout-warning}
**Συσχέτιση ≠ Αιτιότητα.** Ένα υψηλό $r$ δείχνει ότι δύο μεταβλητές «κινούνται μαζί» — δεν σημαίνει ότι η μία προκαλεί την άλλη.
:::

---

## 2. Τα Δεδομένα

Θα εργαστούμε με το dataset `diabetes.csv`.

```{r}
#| label: lr-load

DD <- read.csv("../data/diabetes.csv")
dplyr::glimpse(DD)
```

Εστιάζουμε στη σχέση μεταξύ **BMI** και **Glucose** — δύο μεταβλητές με κλινικό ενδιαφέρον στη διαχείριση του διαβήτη.

---

## 3. Πρώτο Βήμα: Scatter Plot

Πριν από οποιονδήποτε υπολογισμό, **πάντα** κοιτάμε τα δεδομένα γραφικά.

```{r}
#| label: lr-scatter
#| fig-cap: "Scatter plot: BMI vs Glucose"

ggplot(DD, aes(x = BMI, y = Glucose)) +
  geom_point(alpha = 0.35, size = 1.8, color = "steelblue") +
  geom_smooth(method = "lm", se = TRUE, color = "tomato", linewidth = 1) +
  labs(
    title   = "Σχέση BMI και Γλυκόζης",
    x       = "ΔΜΣ (BMI)",
    y       = "Γλυκόζη (mg/dL)",
    caption = "Κόκκινη γραμμή: γραμμή παλινδρόμησης με 95% CI"
  ) +
  theme_minimal(base_size = 13)
```

::: {.callout-tip}
Ο σκοπός του scatter plot: να δούμε αν υπάρχει **γραμμική τάση**, αν υπάρχουν **outliers**, και αν η σχέση είναι θετική ή αρνητική.
:::

---

## 4. Ο Συντελεστής Συσχέτισης Pearson ($r$)

Ο $r$ μετράει **πόσο ισχυρή** είναι η γραμμική σχέση:

$$r \in [-1, +1]$$

| Τιμή $|r|$ | Ερμηνεία |
|-----------|----------|
| 0.00 – 0.19 | Πολύ αδύναμη ή καμία σχέση |
| 0.20 – 0.39 | Αδύναμη |
| 0.40 – 0.59 | Μέτρια |
| 0.60 – 0.79 | Ισχυρή |
| 0.80 – 1.00 | Πολύ ισχυρή |

- $r > 0$: θετική σχέση (αυξάνεται το Χ → αυξάνεται το Υ)
- $r < 0$: αρνητική σχέση (αυξάνεται το Χ → μειώνεται το Υ)
- $r = 0$: δεν υπάρχει γραμμική σχέση

```{r}
#| label: lr-cor

cor(DD$BMI, DD$Glucose, use = "complete.obs")
```

### Στατιστικός Έλεγχος: $r \neq 0$;

$$H_0: \rho = 0 \quad \text{(δεν υπάρχει γραμμική συσχέτιση)}$$

$$H_A: \rho \neq 0$$

```{r}
#| label: lr-cortest

cor.test(DD$BMI, DD$Glucose)
```

::: {.callout-note}
Πέρα από τη στατιστική σημαντικότητα, δώσε προσοχή και στο **μέγεθος του $r$** — ένα πολύ μικρό $r$ μπορεί να είναι στατιστικά σημαντικό σε μεγάλα δείγματα, αλλά πρακτικά ασήμαντο.
:::

---

## 5. Απλή Γραμμική Παλινδρόμηση

### Το Μοντέλο

$$Y_i = \beta_0 + \beta_1 X_i + \varepsilon_i$$

Όπου:

- $Y$ = **εξαρτημένη μεταβλητή** (αυτή που θέλουμε να προβλέψουμε) — εδώ: Glucose
- $X$ = **ανεξάρτητη μεταβλητή** (predictor) — εδώ: BMI
- $\beta_0$ = **intercept** (τιμή Y όταν X = 0)
- $\beta_1$ = **slope** (αλλαγή στο Y για κάθε +1 μονάδα X)
- $\varepsilon_i$ = τυχαίο σφάλμα

### Εκτέλεση στην R

```{r}
#| label: lr-fit

model <- lm(Glucose ~ BMI, data = DD)

summary(model)
```

::: {.callout-note}
**Πώς διαβάζω το output:**

| Στοιχείο | Σημαίνει |
|----------|----------|
| `(Intercept)` Estimate | $\hat{\beta}_0$ — εκτιμώμενη τιμή Glucose όταν BMI = 0 |
| `BMI` Estimate | $\hat{\beta}_1$ — εκτιμώμενη αλλαγή Glucose ανά +1 μονάδα BMI |
| `Pr(>|t|)` | p-value για $H_0: \beta = 0$ |
| `Multiple R-squared` | $R^2$ — ποσοστό διακύμανσης του Y που εξηγείται από X |
:::

### Ερμηνεία Συντελεστών

```{r}
#| label: lr-coef

coef(model)
```

Η εξίσωση του μοντέλου είναι:

$$\widehat{\text{Glucose}} = \hat{\beta}_0 + \hat{\beta}_1 \times \text{BMI}$$

Ο $\hat{\beta}_1$ σημαίνει: «για κάθε **επιπλέον μονάδα BMI**, η εκτιμώμενη γλυκόζη αλλάζει κατά $\hat{\beta}_1$ mg/dL».

---

## 6. Ο Συντελεστής Προσδιορισμού $R^2$

$$R^2 \in [0, 1]$$

Δείχνει τι ποσοστό της **συνολικής διακύμανσης** του Y εξηγείται από το μοντέλο:

```{r}
#| label: lr-r2

r2 <- summary(model)$r.squared
cat("R² =", round(r2, 3), "\n")
cat("Το BMI εξηγεί", round(r2 * 100, 1), "% της διακύμανσης της γλυκόζης.\n")
```

---

## 7. Έλεγχος Προϋποθέσεων

Η γραμμική παλινδρόμηση απαιτεί:

1. **Γραμμικότητα**: η σχέση X–Y είναι γραμμική
2. **Κανονικότητα υπολοίπων**: τα $\varepsilon_i$ κατανέμονται κανονικά
3. **Ομοσκεδαστικότητα**: σταθερή διακύμανση υπολοίπων σε όλο το εύρος X
4. **Ανεξαρτησία** παρατηρήσεων

Ελέγχουμε γραφικά:

```{r}
#| label: lr-assumptions

par(mfrow = c(2, 2))
plot(model)
par(mfrow = c(1, 1))
```

::: {.callout-note}
**Τι κοιτάζω:**

- **Residuals vs Fitted**: τα υπόλοιπα γύρω από το 0 χωρίς μοτίβο → γραμμικότητα + ομοσκεδαστικότητα ✅
- **Normal Q-Q**: τα σημεία κοντά στην ευθεία → κανονικά υπόλοιπα ✅
- **Scale-Location**: επίπεδη γραμμή → ομοσκεδαστικότητα ✅
- **Residuals vs Leverage**: δεν υπάρχουν σημεία με πολύ υψηλό leverage ✅
:::

---

## 8. Γραφική Αναπαράσταση του Μοντέλου

```{r}
#| label: lr-plot-model
#| fig-cap: "Γραμμή παλινδρόμησης Glucose ~ BMI"

ggplot(DD, aes(x = BMI, y = Glucose)) +
  geom_point(alpha = 0.3, size = 1.5, color = "gray40") +
  geom_smooth(method = "lm", se = TRUE,
              color = "tomato", fill = "tomato", alpha = 0.15,
              linewidth = 1.2) +
  annotate(
    "text",
    x = max(DD$BMI, na.rm = TRUE) * 0.7,
    y = max(DD$Glucose, na.rm = TRUE) * 0.95,
    label = paste0(
      "r = ", round(cor(DD$BMI, DD$Glucose, use = "complete.obs"), 2),
      "\nR² = ", round(summary(model)$r.squared, 2)
    ),
    size = 4, color = "tomato"
  ) +
  labs(
    title = "Γραμμική Παλινδρόμηση: Glucose ~ BMI",
    x = "ΔΜΣ (BMI)", y = "Γλυκόζη (mg/dL)"
  ) +
  theme_minimal(base_size = 13)
```

---

## 9. Ασκήσεις

### Άσκηση 1 — Συσχέτιση Ηλικίας και Γλυκόζης

Χρησιμοποιώντας το dataset `diabetes.csv`:

1. Κάνε scatter plot `Age` vs `Glucose`.
2. Υπολόγισε `cor.test(DD$Age, DD$Glucose)`.
3. Ποιο είναι το $r$; Τι κατεύθυνση και πόσο ισχυρή είναι η σχέση;
4. Είναι στατιστικά σημαντική ($p < 0.05$);

```{r}
#| label: ex-cor-age

ggplot(DD, aes(x = Age, y = Glucose)) +
  geom_point(alpha = 0.3, size = 1.5, color = "steelblue") +
  geom_smooth(method = "lm", se = TRUE, color = "tomato", linewidth = 1) +
  labs(title = "Σχέση Ηλικίας και Γλυκόζης",
       x = "Ηλικία (έτη)", y = "Γλυκόζη (mg/dL)") +
  theme_minimal(base_size = 13)

cor.test(DD$Age, DD$Glucose)
```

---

### Άσκηση 2 — Μοντέλο Παλινδρόμησης

Προσάρμοσε ένα μοντέλο `lm(Glucose ~ Age, data = DD)`:

1. Ποια είναι η εκτιμώμενη εξίσωση;
2. Για κάθε επιπλέον χρόνο ηλικίας, κατά πόσο αλλάζει η εκτιμώμενη γλυκόζη;
3. Ποιο είναι το $R^2$; Τι σημαίνει πρακτικά;
4. Κάνε τους ελέγχους προϋποθέσεων.

```{r}
#| label: ex-lm-age

model_age <- lm(Glucose ~ Age, data = DD)
summary(model_age)

par(mfrow = c(2, 2))
plot(model_age)
par(mfrow = c(1, 1))
```

---

### Άσκηση 3 — Ερμηνεία

Χρησιμοποιώντας τα αποτελέσματα των Ασκήσεων 1 & 2:

1. Αν ένας ασθενής είναι 45 ετών, ποια είναι η **εκτιμώμενη** γλυκόζη βάσει του μοντέλου;
2. Αν ένας άλλος ασθενής είναι 60 ετών, ποια είναι η εκτιμώμενη γλυκόζη;
3. Μπορούμε να πούμε ότι η **ηλικία προκαλεί** υψηλότερη γλυκόζη; Γιατί ναι ή γιατί όχι;

```{r}
#| label: ex-predict

# Πρόβλεψη για νέες τιμές
predict(model_age, newdata = data.frame(Age = c(45, 60)))
```

---

## 10. Σύνοψη

- Ο scatter plot είναι **πάντα το πρώτο βήμα** — βλέπουμε αν η σχέση είναι γραμμική.
- Ο **Pearson $r$** μετράει τη δύναμη και κατεύθυνση της γραμμικής συσχέτισης.
- Η **γραμμική παλινδρόμηση** ($Y = \beta_0 + \beta_1 X$) ποσοτικοποιεί τη σχέση και επιτρέπει προβλέψεις.
- Ο **$R^2$** δείχνει ποιο ποσοστό διακύμανσης του Y εξηγείται από το X.
- Η παλινδρόμηση έχει προϋποθέσεις — τις ελέγχουμε πάντα με γραφήματα υπολοίπων.

| Ερώτηση | Εργαλείο | Συνάρτηση R |
|---------|----------|-------------|
| Γραφική απεικόνιση | Scatter plot | `ggplot + geom_point + geom_smooth` |
| Δύναμη συσχέτισης | Pearson $r$ | `cor()` / `cor.test()` |
| Εξίσωση γραμμής | Γραμμική παλινδρόμηση | `lm(Y ~ X)` |
| Αποτελέσματα | Συντελεστές, $R^2$, p-values | `summary(model)` |
| Προϋποθέσεις | Γραφήματα υπολοίπων | `plot(model)` |

---
