
---
title: "Lab 5 – Έλεγχος Στατιστικών Υποθέσεων για Μέσους Όρους (t-tests)"
format:
  html:
    toc: true
    toc-depth: 3
    code-fold: true
    code-tools: true
execute:
  warning: false
  message: false
---

## Στόχοι

Με το τέλος του εργαστηρίου θα μπορείς να:

- διατυπώνεις μηδενική και εναλλακτική υπόθεση ($H_0$, $H_A$)
- εξηγείς τι σημαίνει $p$-value και επίπεδο σημαντικότητας $\alpha$
- εφαρμόζεις στην R:
  - **one-sample t-test**
  - **two-sample t-test** (Welch / ανεξάρτητα δείγματα)
  - **paired t-test** (ζευγαρωτά δεδομένα)
- διαβάζεις σωστά τα βασικά outputs: $t$, df, $p$-value, CI, mean difference

---

## Προετοιμασία

```{r setup}
options(timeout = 600)

pkgs <- c("dplyr", "ggplot2", "tibble", "readr")

to_install <- setdiff(pkgs, rownames(installed.packages()))
if (length(to_install) > 0) {
  install.packages(to_install, repos = "https://cloud.r-project.org")
}

suppressPackageStartupMessages(
  invisible(lapply(pkgs, library, character.only = TRUE))
)
```

---


## 1. Η ιδέα του ελέγχου υποθέσεων (συνοπτικά)

Συνήθως ελέγχουμε αν μια διαφορά/απόκλιση που βλέπουμε στο δείγμα μπορεί να εξηγηθεί από τυχαιότητα.
	•	Μηδενική υπόθεση: $H_0$ (π.χ. “δεν υπάρχει διαφορά”)
	•	Εναλλακτική υπόθεση: $H_A$ (π.χ. “υπάρχει διαφορά”)

Παράδειγμα (δύο δείγματα):
	•	$H_0: \mu_1 - \mu_2 = 0$
	•	$H_A: \mu_1 - \mu_2 \neq 0$ (δίπλευρο τεστ)

---

## 2. Βήματα ελέγχου υποθέσεων
	1.	Διατυπώνω $H_0$ και $H_A$
	2.	Επιλέγω επίπεδο σημαντικότητας $\alpha$ (συνήθως 0.05)
	3.	Υπολογίζω στατιστική ελέγχου (π.χ. $t$)
	4.	Υπολογίζω $p$-value
	5.	Απόφαση:
	•	αν $p \le \alpha$ → απορρίπτω $H_0$
	•	αν $p > \alpha$ → δεν απορρίπτω $H_0$

::: {.callout-note}
Προσοχή:
“Δεν απορρίπτω” $\neq$ “αποδέχομαι” ότι $H_0$ είναι αληθής.
Σημαίνει: δεν έχω αρκετά ισχυρή ένδειξη από τα δεδομένα.
:::

---

## 3. Σφάλματα Τύπου Ι και ΙΙ (για να ξέρουμε τι ρισκάρουμε)
	•	Τύπου Ι: απορρίπτω $H_0$ ενώ είναι αληθής (false positive)
Πιθανότητα = $\alpha$
	•	Τύπου ΙΙ: δεν απορρίπτω $H_0$ ενώ είναι ψευδής (false negative)
Πιθανότητα = $\beta$
	•	Ισχύς (Power): $1-\beta$
Είναι η πιθανότητα να βρω “στατιστικά σημαντική” διαφορά όταν αυτή όντως υπάρχει.

---

## 4. One-sample t-test (ένας μέσος όρος)

Θέλουμε να ελέγξουμε αν ο μέσος όρος ενός πληθυσμού διαφέρει από μια τιμή $\mu_0$:
	•	$H_0: \mu = \mu_0$
	•	$H_A: \mu \neq \mu_0$

Η στατιστική ελέγχου είναι:

$$
t = \frac{\bar{x} - \mu_0}{s/\sqrt{n}}
$$

---

### Παράδειγμα με dataset “Diabetes”

Στις διαφάνειες χρησιμοποιείται dataset από KU (Diabetes).  ￼

DD <- read.csv("https://publicifsv.sund.ku.dk/~tag/Teaching/share/data/Diabetes.csv")

names(DD)
summary(DD$age)
mean(DD$age, na.rm = TRUE)

Έλεγχος: “Η μέση ηλικία διαφέρει από 49;”

t.test(DD$age, mu = 49)

Έλεγχος: “Η μέση ηλικία διαφέρει από 47;”

t.test(DD$age, mu = 47)

::: {.callout-tip}
Στο output, δώσε προσοχή σε:
	•	p-value (απόφαση)
	•	95% confidence interval
	•	sample mean
:::

---

## 5. Two-sample t-test (δύο ανεξάρτητα δείγματα)

Θέλουμε να δούμε αν δύο ομάδες έχουν διαφορετικό μέσο όρο:
	•	$H_0: \mu_1 - \mu_2 = 0$
	•	$H_A: \mu_1 - \mu_2 \neq 0$

Στην R, το t.test() από default κάνει Welch t-test (δεν υποθέτει ίσες διασπορές).

Παράδειγμα: “Η χοληστερόλη διαφέρει μεταξύ φύλων;”

# Βεβαιώσου ότι το gender είναι factor
DD$gender <- as.factor(DD$gender)

t.test(DD$chol ~ DD$gender)


---

## 6. Παράδειγμα με δύο ανεξάρτητες θεραπείες (χειροποίητα δεδομένα)

A <- c(200.1, 190.9, 192.7, 213, 241.4, 196.9, 172.2, 185.5, 205.2, 193.7)
B <- c(392.9, 393.2, 345.1, 393, 434, 427.9, 422, 383.9, 392.3, 352.2)

t.test(A, B)  # Welch two-sample t-test


---

## 7. Paired t-test (ζευγαρωτές μετρήσεις)

Χρήση όταν οι μετρήσεις είναι στο ίδιο άτομο (π.χ. πριν/μετά).
	•	$H_0: \mu_d = 0$ (όπου $d = after - before$)
	•	$H_A: \mu_d \neq 0$

```[r}
before <- c(200.1, 190.9, 192.7, 213, 241.4, 196.9, 172.2, 185.5, 205.2, 193.7)
after  <- c(392.9, 393.2, 345.1, 393, 434, 427.9, 422, 383.9, 392.3, 352.2)

t.test(before, after, paired = TRUE)
```

::: {.callout-warning}
Συχνό λάθος: Να χρησιμοποιείς ανεξάρτητο t-test ενώ τα δεδομένα είναι paired (ή το ανάποδο).
Ρώτα: “είναι οι ίδιες μονάδες πριν/μετά;”
Αν ναι → paired.
:::

---

8. “Cheat sheet” στην R

```{r}
# one-sample t-test
# t.test(y, mu = 3)

# two independent groups (numeric vectors)
# t.test(y1, y2)

# two independent groups via formula (y numeric, x binary factor)
# t.test(y ~ x)

# paired t-test
# t.test(y1, y2, paired = TRUE)
```


---


## 9. Ασκήσεις

### Άσκηση 1 — One-sample t-test

Χρησιμοποιώντας το DD$age:
	1.	Κάνε έλεγχο για $H_0: \mu = 49$ (δίπλευρο).
	2.	Γράψε σε 1–2 προτάσεις:
	•	ποια είναι η απόφαση για $\alpha=0.05$;
	•	τι σημαίνει πρακτικά το 95% CI που δίνει η R;

### Άσκηση 2 — Two-sample (gender & cholesterol)
	1.	Κάνε t.test(DD$chol ~ DD$gender).
	2.	Πες αν υπάρχει στατιστικά σημαντική διαφορά.
	3.	Ποια ομάδα έχει μεγαλύτερο μέσο όρο (δες “sample estimates”) και κατά πόσο (δες “difference in means” μέσω CI);

### Άσκηση 3 — Paired (before/after)
	1.	Τρέξε t.test(before, after, paired=TRUE).
	2.	Είναι στατιστικά σημαντική η αλλαγή;
	3.	Ποιο είναι το μέσο “after-before” και τι δείχνει το CI;

---

## 10. Σύνοψη
	•	Ο έλεγχος υποθέσεων συγκρίνει αυτό που βλέπουμε στο δείγμα με αυτό που “θα περίμενε” το $H_0$.
	•	Το $p$-value δείχνει πόσο “ακραίο” είναι το αποτέλεσμα αν το $H_0$ ήταν αληθές.
	•	Το t.test() στην R σου δίνει μαζί και confidence interval, που είναι πολύ χρήσιμο γιατί δείχνει και μέγεθος επίδρασης (όχι μόνο “σημαντικό/μη σημαντικό”).

